【裁判字號】    98,台上,433
【裁判日期】    980319
【裁判案由】    確認抵押權不存在
【裁判全文】
最高法院民事判決              九十八年度台上字第四三三號
上  訴  人  乙○○○○○○
            丙○○
            穎德國際投資股份有限公司
法定代理人  戊○○
共      同
訴訟代理人  賴鴻鳴律師
            劉錦勳律師
上  訴  人  甲○○
訴訟代理人  陳惠伶律師
被 上訴 人  台中商業銀行股份有限公司
法定代理人  丁○○
訴訟代理人  蘇顯騰律師
上列當事人間請求確認抵押權不存在事件，上訴人對於中華民國
九十七年八月二十九日台灣高等法院台中分院第二審判決（九十
六年度重上字第四一號），提起上訴，本院判決如下：
    主  文
原判決廢棄，發回台灣高等法院台中分院。
    理  由
本件被上訴人台中商業銀行股份有限公司（下稱台中商業銀行）
主張：民國八十七年三月至六月間，訴外人曾正仁等於廣三集團
旗下順大裕股份有限公司（下稱順大裕公司）現金增資募集之前
後期間內，以廣三集團所使用之職員及其眷屬等人之名義，向安
泰證券金融股份有限公司（下稱安泰證金公司）申請辦理新台幣
（下同）二十億元之股票融資質押貸款，另上訴人甲○○則以訴
外人林陳金雀、林岳峰、林岳德等人名義，訴外人林潮茂則以自
己名義，亦利用同一機會將其自有之股票，向安泰證金公司辦理
融資質押貸款。嗣因甲○○及林潮茂等人從實際上控制順大裕公
司之曾正仁處，分別獲悉曾正仁之廣三集團擬於八十七年十一月
中旬，以向上訴人及順大裕公司獲取之資金，投入股市非法拉抬
順大裕股票之價格，並獲知曾正仁將於同月二十四日起違約交割
等重大影響順大裕股票價格之消息後，即在上開消息公開前，甲
○○等人即以借用之人頭帳戶，在該日自行調集資金或由廣三集
團之資金暫先墊款，分別匯入安泰證金公司設於合作金庫之戶頭
內，完成贖回先前所融資質借之順大裕股票，將之轉入各自所開
設之證券公司股票交易帳戶內，連同其他自有未融資設質之順大
裕股票，一併於同日上午賣出。總計甲○○得款一億五千八百六
十六萬九千元，林潮茂則得款計四千七百五十二萬元。其後甲○
○因收受台灣台中地方法院檢察署檢察官起訴書，知悉其已被起
訴，隨即於九十二年四月四日與上訴人穎德國際投資股份有限公
司（下稱穎德公司）在民間公證人吳宜勳事務所訂立「不動產（
土地）買賣契約書」，約定甲○○將如第一審判決書附表所示編
號三十三至五十之土地共計十八筆，以總價款九千五百萬元出賣
予穎德公司，並於九十二年四月八日分就附表所示編號三十三至
三十七共計五筆土地設定最高限額二千萬元之第一順位抵押權登
記，附表編號三十八至五十共計十三筆土地設定最高限額六千萬
元之第一順位抵押權登記予穎德公司。甲○○與上訴人曾明達於
同日分別就編號一至四共計四筆土地設定最高限額一百萬元之第
一順位抵押權登記，附表編號五至十五共計十一筆土地設定最高
限額二百萬元之第一順位抵押權登記；甲○○與上訴人丙○○亦
於同日就附表編號二十七至三十二共計六筆土地設定最高限額一
百六十萬元之第一順位抵押權登記，於九十二年四月九日分別就
附表編號十六至二十共計五筆土地設定最高限額一百萬元之第一
順位抵押權登記，就附表編號二十一至二十六共計六筆土地設定
最高限額一百四十萬元之第一順位抵押權登記。然甲○○財力雄
厚，並有鉅額款項借予曾正仁，且甫賣出順大裕股票，賣得價款
共計三億九千二百八十八萬三千二百元，其他不動產及投資，尚
未計算在內，根本不須出賣其名下所有之附表編號三十三至五十
共十八筆土地，並提供擔保抵押權登記予穎德公司，以換取價金
，亦無須因為七百萬元，而以其名下所有之附表編號一至三十二
共三十二筆土地分別設定抵押權登記予曾明達、丙○○，且依甲
○○與穎德公司、曾明達、丙○○間之締約交易及設定抵押登記
時間而言，時機敏感、密集，交易有違常情。因穎德公司之資本
額為六千萬元，而買賣價金為九千五百萬元，交易金額大於公司
之資本額，交易顯屬異常。再者，甲○○與穎德公司間買賣契約
資金流動不正常，足證甲○○與穎德公司間所成立之不動產買賣
契約關係，及所設定抵押權之物權行為及所共同擔保之抵押債權
，均屬通謀虛偽而為意思表示，依民法第八十七條第一項規定，
應屬無效，且該抵押權設定當時，並無原因關係存在，故該抵押
權設定行為欠缺從屬性，應屬無效。而曾明達、丙○○因無法證
明其對甲○○有抵押債權存在，亦無法提出債權支付證明，故其
二人對被告甲○○之抵押債權，均不存在。其所設定之抵押權及
其所共同擔保之抵押債權，均屬通謀虛偽而為意思表示，依相同
規定，亦應屬無效，且該抵押權設定當時，並無原因關係存在，
故該抵押權設定行為欠缺從屬性，應屬無效。依證券交易法第一
百五十一條及證券交易法第一百五十七條之一規定，被上訴人只
要證明甲○○係從事內線交易賣出順大裕股票之人，而被上訴人
係於同日善意為相反買賣具體之因果關係存在。被上訴人委託其
他證券商於上開曾正仁內線交易期間買入順大裕股票，合計金額
十七億四千五百七十六萬八千元，依證券交易法第一百五十七條
之一第五項後段準用第二十條第四項規定，此期間買進順大裕公
司股票部分，視為善意從事買入順大裕股票之人。因委買人未於
規定時間完成買賣而違約交割，使被上訴人因此受到違約交割之
損失，合計二十億四千零六萬七千三百二十四元，被上訴人業於
九十二年四月九日對甲○○提起民事損害賠償訴訟，求償其中十
分之一，及於同年月二十二日對甲○○提起刑事附帶民事損害賠
償訴訟，求償其餘部分，被上訴人於九十年七月間所提出之刑事
告訴狀，僅列曾正仁等十八人為被告，而未列甲○○，可見被上
訴人於當時仍不知甲○○涉及內線交易犯行，嗣經檢察官另案起
訴甲○○提起公訴，被上訴人於九十二年四月四日接獲起訴書時
始知悉甲○○涉案，故從知悉之日起對甲○○提起民事損害賠償
訴訟之日止，並無逾兩年之請求權時效。嗣被上訴人於分別以存
證信函對丙○○、曾明達及穎德公司，催告其等塗銷虛偽之抵押
權設定登記，均置之不理，惟曾明達、丙○○及穎德公司對甲○
○之抵押權及其所共同擔保之抵押債權是否存在，以及穎德公司
與甲○○間之不動產買賣契約關係是否存在，已陷於不確定之狀
態，有必要以確認之訴訟排除之，爰提起先位之確認訴訟。又曾
明達、丙○○及穎德公司對甲○○之抵押權及所共同擔保之抵押
債權確屬不存在，其各自之抵押權設定登記，顯然妨害被上訴人
對甲○○之債權求償，依民法第二百四十二條及第一百一十三條
之規定，代位行使甲○○之回復原狀請求權，請求曾明達、丙○
○及穎德公司各自塗銷該抵押權設定登記，以保全其債權，並依
民法第一百八十四條第二項、第一百八十五條侵權行為法律關係
之規定，請求曾明達、丙○○及穎德公司各自塗銷該抵押權設定
登記之判決。（被上訴人依民法第二百四十四條第二項有償行為
撤銷之法律關係之備位聲明部分，因先位之訴有理由，而未經原
審為判決）。
上訴人甲○○則以：伊並未參與廣三集團之會議，故不知悉曾正
仁違約交割之事項，而伊出售順大裕股票係因媒體報導金檢之消
息，表示順大裕股票之價格可能受到影響，始賣出手中持有之順
大裕股票。另伊向被告曾明達借款三百萬元，曾明達已匯款伊帳
戶內，故伊向曾明達抵押借款，確屬事實。又伊向丙○○借款，
其於轉存三百八十萬元至伊在台中市農會帳戶內，故伊確實係因
向丙○○借款，而將所有財產設定抵押權與之。而穎德公司已依
買賣契約之約定，交付價金六千五百萬元與伊，故雙方間之買賣
關係，及伊為擔保土地所有權移轉登記之履行，而設定抵押權登
記與穎德公司，均屬事實。且按契約自由原則，以多少價金購買
何種土地，只要買賣雙方合意，契約即可有效成立，另商場上之
交易金額，大於公司資本額者，比比皆是，穎德公司向伊購買「
原」、「旱」地目之土地，就購買用途、買賣價金自有其考量因
素，然此屬商業上之秘密，伊並無權利要求告知。另伊因資金週
轉之必要，而向曾明達、丙○○借款，及出賣土地與穎德公司，
更因暫時無資力繳納土地增值稅，而與穎德公司約定寬緩九個多
月之時間再申報土地增值稅，茲因伊暫無資力繳納土地增值稅，
惟已向穎德公司收取部分價金，為擔保將來土地所有權移轉登記
之履行，因而將買賣標的設定抵押權與穎德公司。伊固因於賣出
所持有之順大裕公司股票，經法院判決構成違反內線交易罪，惟
該行為，並無對被上訴人之權利造成任何損害，且被上訴人受委
託買進順大裕及中企股票，因委託人違約交割，墊款交割而受之
損害，實與伊經法院判決違反內線交易罪乙節，毫無關係。又被
上訴人對伊所提起之二件損害賠償訴訟，均是主張受託買入股票
之證券經紀商墊款而受損害，被上訴人並非證券交易法第一百五
十七條之一所規定之善意從事相反買賣之人。另從被上訴人起訴
狀所指所受損害為其受託買入股票之證券經紀商墊款之損害。被
上訴人非屬內線交易罪之犯罪被害人。縱認定被上訴人對伊有侵
權行為損害賠償債權，於提起二件訴訟時，已逾二年之請求權時
效。且被上訴人若主張對伊有侵權行為損害賠償債權存在，而認
為伊將所有財產設定抵押權與曾明達、丙○○、穎德公司，有侵
害其債權，應依民法第二百四十四條規定，提起撤銷訴權。被上
訴人先位提起確認抵押債權不存在之訴訟，實無確認訴訟之法律
上利益。又若主張依侵權行為之法律關係，代位請求回復原狀，
應是提起給付訴訟，而非提起確認訴訟。故被上訴人先位提起確
認訴訟，實無法律上之利益存在等語，資為抗辯。上訴人曾明達
、丙○○則以：曾明達曾於九十二年四月十八日電匯三百萬元予
甲○○，足見其間確實有金錢借貸法律關係。丙○○於九十二年
四月七日自其所有帳戶轉帳三百八十萬元至甲○○農會帳戶，亦
足見其間確實有金錢借貸關係。伊二人並不知甲○○因涉內線交
易遭檢察官提起公訴，僅是甲○○需資金週轉，單純借款予之而
已，資為抗辯。上訴人穎德公司則以：被上訴人應就伊與甲○○
間如何通謀虛偽負舉證責任，其僅以土地偏僻、時機敏感、有違
交易常情或關係人密切為由，顯屬臆測。另伊係非廣三集團曾正
仁所出資設立，係曾正行個人投資理財所得，實際出資人為曾正
行，與廣三集團曾正仁無涉。系爭經臺中縣大里市徵收之土地，
價值上億元，並非如被上訴人所稱無價值，且政府徵收，即可免
土地增值稅，穎德公司當然願意購買，更何況坊間常有購買公用
地以等待政府徵收或轉為其他抵稅用途。而伊與甲○○間之土地
買賣，有民間公證人吳宜勳所公證成立之不動產（土地）買賣契
約足憑，已推定為真正。伊業支付甲○○六千五百萬元。被上訴
人於投資購買順大裕公司股票時，參照原審九十年度金上重訴字
第二一號刑事判決書記載，被上訴人因可歸責於己之事由致發生
鉅額違約交割事件等違法情事，是日後被上訴人縱受有損害，亦
係其自身明知虛偽資訊而仍購買，並非善意從事相反買賣之人，
其損害與甲○○及穎德公司間所為，自無因果關係可言。被上訴
人因違約交割所受損害，與甲○○之內線交易間，並無因果關係
等語，資為抗辯。
原審廢棄第一審所為被上訴人敗訴之判決，改判如其起訴先位聲
明之請求，無非以：穎德公司係曾正仁以人頭股東成立之公司，
然其既為依公司法所設立之股份有限公司，自仍應受公司法規範
。穎德公司以總價款九千五百萬元向甲○○購買系爭十八筆土地
，尚未為土地所有權移轉登記，卻已支付全部買賣價金予出賣人
，其為系爭土地之買賣行為，及價金之支付行為，並就系爭抵押
權辦理設定登記行為，均對公司營運顯有重大影響，依公司法第
一百八十五條規定，自應經股東會或董事會同意行之。惟據穎德
公司代表人戊○○於原審自承該行為，並未經股東會或董事會同
意，即屬於法有違。又被上訴人聲請發函向上海商業銀行中港分
行調取穎德公司支付系爭土地買賣價金之該行二十八張支票，金
額共計六千五百萬元之相關資料，據該行先後所檢附之往來資料
顯示，該二十八張支票，其中二十四張支票四千五百萬元部分，
係由甲○○本人名義提示，另四張支票二千萬元部分，卻由甲○
○返還當時之穎德公司負責人林晃斌，由林晃斌提示兌領。而上
述支票之資金來源，其中即有由訴外人洪增福匯款給穎德公司一
千二百二十萬元，洪增幅均以（RE）跨行轉帳方式轉帳匯入，其
匯款行為永豐銀行南台中分行（原為建華銀行南台中分行）；又
由甲○○本人名義所提示之二十四張支票四千五百萬元部分，其
中有轉匯給訴外人郭勝全、羅崑佩、陳寶桂者，甲○○匯款給郭
勝全金額共二百四十萬一千九百六十元，匯款給羅崑佩金額共為
三百九十三萬零一百八十元，匯款給陳寶桂金額為九十二萬二千
零三十元。而羅崑佩再將甲○○匯給之金額其中一百四十一萬一
千元轉匯給郭勝全，另一百三十一萬三千二百元轉匯給洪增福。
陳寶桂亦匯款給郭勝全共二百八十萬二千四百元。郭勝全又匯款
給洪增福一千四百五十九萬六千六百元。顯見由洪增福匯款給穎
德公司之一千二百二十萬元，事後又由甲○○所提示之款項回流
匯款給洪增福。是以僅就上述函調之資金往來資料即足顯示，穎
德公司所支付給甲○○之六千五百萬元，其中有二千萬元（由林
晃斌提示兌領部分）及一千二百二十萬元（轉匯洪增福部分），
合計三千二百二十萬元回流至穎德公司。雖穎德公司續任法定代
理人戊○○於第一審辯稱林晃斌提示之二千萬元部分，係其同意
甲○○入股穎德公司持股三分之一云云，惟甲○○迄未列名於穎
德公司之股東名冊，且若甲○○有投資，持股占三分之一之多，
豈有不實際參與穎德公司經營之道理？又穎德公司既係以股份有
限公司登記，於設立時即有登記股東及持股，甲○○究係向購買
哪三分之一部分股東之持股？何以不訂立買賣契約書？有無申報
證券交易稅？在在皆與正規之交易程序有違。是該甲○○投資入
股之說，要難採信。再甲○○所涉內線交易罪嫌部分業經原審法
院刑事庭以九十三年度金上重訴字第二十二號刑事判決判處罪刑
。甲○○於九十二年四月間收受上開內線交易罪嫌起訴書，知悉
其被起訴之事後，隨即於九十二年四月四日與穎德公司在第一審
法院所屬民間公證人吳宜勳事務所訂立系爭不動產買賣契約書，
而穎德公司係曾正仁以人頭股東成立之公司，其設立資本額僅六
千萬元，在未經股東會或董事會同意之情形下，以總價款九千五
百萬元高出其資本額半數以上之鉅資，向甲○○購買系爭十八筆
土地，更於甲○○所受領之款項六千五百萬元中，有高達半數確
定回流至穎德公司。且甲○○與曾正仁既為世交，並兼投資事業
之夥伴，更為曾正仁之廣三集團旗下廣三崇光百貨股份有限公司
之大股東之一，其長子林岳峰復擔任廣三崇光百貨之物流課課長
，雙方關係密切等種種非比尋常之跡象顯示，堪認被上訴人主張
：甲○○與穎德公司間所成立之不動產（土地）買賣契約關係，
及所設定抵押權之物權行為及所共同擔保之抵押債權，均屬通謀
虛偽而為意思表示，目的僅在脫產，以防止被上訴人台中商銀對
其追償內線交易之損害賠償，即屬有據。而為配合該通謀虛偽意
思表示之買賣，甲○○與曾明達、丙○○、穎德公司間所設定之
抵押權及其所共同擔保之抵押債權，顯然也同屬通謀虛偽而為意
思表示，目的仍為脫產以防止被上訴人追償其內線交易之損害賠
償。被上訴人業於九十二年四月九日對甲○○提起民事損害賠償
訴訟，求償其中百分之十即五百九十一萬三千二百二十四元，及
於九十二年四月二十二日對甲○○提起刑事附帶民事損害賠償訴
訟，求償其中百分之九十即一億七千一百四十八萬三千四百九十
六元，分別經第一審法院受理。而第一審法院八十八度訴字第三
六七號違反證券交易法案件，因檢察官未起訴曾正仁此部分犯罪
事實，並未敘及本件甲○○所涉及之內線交易事實，迄至第一審
刑事庭言詞辯論時，均未調查此部分資料。另第一審法院八十八
年度訴字第三六八號違反證券交易法案件，雖於九十年四月九日
宣判，但判決書內僅認定林岳峰、林岳德、林陳金雀賣出順大裕
股票之紀錄，仍未敘及或認定甲○○有違反證券交易法或內線交
易之犯行，被上訴人於九十年七月間所提出之刑事告訴狀，亦僅
列曾正仁等十八人為被告，未列甲○○，是以被上訴人以其當時
仍不知甲○○涉及內線交易犯行，嗣經臺中地檢署於九十二年三
月二十六日對甲○○提起公訴，被上訴人於九十二年四月四日接
獲起訴書時始知林陳金雀、林岳峰、林岳德等人名義在永興證券
、萬盛證券等公司設立股票交易帳戶係甲○○所使用之人頭帳戶
，因而才知悉甲○○涉案乙節，自屬可信。從而，被上訴人對甲
○○提起民事損害賠償訴訟之日止，尚未逾兩年之請求權時效。
又本件甲○○及穎德公司間就系爭坐落台中縣大里市○○○段共
六筆土地所設定之抵押權，該系爭土地嗣經內政部准予徵收，及
台中縣政府核准變更編訂為水利用地，並辦理徵收登記為中華民
國所有，其發放之徵收補償款經徵收機關台中縣政府，並通知依
土地徵收條例第二十六條規定存入該府設於合作金庫銀行南豐原
分行「台中縣政府土地徵收補償費保管專戶」，依同法同條第三
項規定，未受領之徵收補償費，依第一項規定繳存專戶保管時，
視同補償完竣，該系爭被徵收之土地，其發放之徵收補償費金額
二千二百九十五萬八千三百二十元，係屬原土地抵押權之代位物
，為原抵押權效力所及，嗣民法第八百八十一條雖於九十六年三
月八日修正公布並已施行，明文規定採「權利質權說」，即原抵
押權就擔保代位物變為成立法定權利質權，然依上述修正公布之
民法物權編施行法第一條規定除有特別規定外，並不溯及既往生
效，本件抵押權之設定及徵收補償完成之時，均發生在修正公布
施行之前，故不適用修正施行後之規定，仍應適用修正前民法第
八百八十一條之規定，採抵押權延長說，認原抵押權並不消滅，
繼續存在於原抵押物之代位物（徵收補償款）之上。是被上訴人
請求確認系爭土地因徵收所得受之補償金部分即未徵收部分，各
為設定最高限額新台幣陸仟萬元之抵押權及其所共同擔保之債權
均不存在。上訴人穎德公司就上開六筆已辦理徵收土地之徵收補
償款，不得行使優先次序之受償權，亦於法有據。綜上，被上訴
人主張甲○○與穎德公司間所成立之不動產（土地）買賣契約關
係，及所設定抵押權之物權行為及所共同擔保之抵押債權，均屬
通謀虛偽而為意思表示，依民法第八十七條第一項規定，應屬無
效，且該抵押權設定當時，並無原因關係存在，故該抵押權設定
行為欠缺從屬性，仍屬無效。又上訴人甲○○與曾明達、丙○○
間所設定之抵押權及其所共同擔保之抵押債權，同屬通謀虛偽而
為意思表示，亦應屬無效，且該抵押權設定當時，並無原因關係
存在，該抵押權設定行為欠缺從屬性，係屬無效。被上訴人已以
存證信函對丙○○、曾明達，及穎德公司，催告其等塗銷虛偽之
抵押權設定登記，均置之不理，惟曾明達、丙○○、穎德公司對
甲○○之抵押權及其所共同擔保之抵押債權是否存在，以及上訴
人穎德公司與上訴人甲○○間之不動產（土地）買賣契約關係是
否存在，已陷於不確定之狀態，有必要以確認之訴訟排除之。且
因曾明達、丙○○及穎德公司對甲○○之抵押權及所共同擔保之
抵押債權確屬不存在，其各自之抵押權設定登記，顯然妨害被上
訴人對甲○○之債權求償，被上訴人依民法第二百四十二條及第
一百一十三條之規定，代位行使甲○○之回復原狀請求權，請求
曾明達、丙○○及穎德公司應各自塗銷該抵押權設定登記，以保
全其債權，並依民法第一百八十四條第二項、第一百八十五條侵
權行為法律關係之規定，請求曾明達、丙○○及穎德公司各自塗
銷該抵押權設定登記，為有理由，應予准許等詞，為其判斷之基
礎。
按判決不備理由或理由矛盾者，其判決當然為違背法令，民事訴
訟法第四百六十九條第六款定有明文。又未記載於準備程序筆錄
之事項，於準備程序後行言詞辯論時，不得主張之。但法院應依
職權調查之事項，或主張該事項不甚延滯訴訟，或經釋明非因重
大過失不能在準備程序提出者，不在此限，同法第二百七十六條
定有明文。核其立法目的，因現代司法權作用，仍不離確定權利
之存否，但確定權利過程，尚須注意適正解決事件之手段。職故
，當事人權利救濟過程中，須藉當事人之協力義務，並課以失權
效果，以強化當事人之促進訴訟義務及充實審理程序，以期減輕
司法負擔，與維護當事人程序利益。換言之，仍須兼顧公益與私
益目的。因此已行準備程序，而未記載於準備程序筆錄之訴訟資
料及攻擊防禦方法，於準備程序後之言詞辯論期日，始行提出者
，法院應依職權調查，有無同法第二百七十六條第一項原則與例
外情事，並應記載於判決理由項下，否則即有判決不備理由之違
誤。此項規定依同法第四百六十三條規定，於第二審程序亦有準
用。查原審認甲○○部分款項轉匯給郭勝全、羅崑佩及陳寶桂，
羅崑佩再轉匯給郭勝全、洪增福，陳寶桂再轉匯郭勝全，郭勝全
再轉匯給洪增福，暨甲○○將部分支票返還給林晃斌，以確定三
千二百二十萬元回流穎德公司之行為，未見被上訴人於準備程序
中主張，原審判決仍執此為認作本件事實之依據，而未於判決理
由項下記明其理由，即有判決不備理由之違誤。次查，原審以穎
德公司未經股東會或董事會同意，即行與甲○○簽訂系爭土地買
賣契約，支付價金及設定抵押權登記，顯然對公司營運造成重大
影響為由，據此推定雙方間之通謀虛偽意思表示。但原審並未說
明穎德公司未經股東會或董事會同意為上開行為，究係符合公司
法第一百八十五條第一項之何類型之重大影響，亦未說明何以穎
德公司未經股東會或董事會同意，為上述行為，即得謂系爭土地
買賣關係必係甲○○與穎德公司之通謀虛偽意思表示，原判決即
有判決不備理由之違誤。又原審認上訴人間之通謀虛偽意思表示
，僅於判決理由中就甲○○與穎德公司間之行為，有所論述外，
其餘就甲○○與曾明達、甲○○與丙○○間，卻未於理由項下說
明其據以認定其等間系爭抵押權設定．亦係通謀虛偽意思表示，
並有共同侵權行為事實之理由，同有判決理由不備之違法。上訴
論旨，執此指摘原判決違背法令，求予廢棄，非無理由。
據上論結，本件上訴為有理由。依民事訴訟法第四百七十七條第
一項、第四百七十八條第二項，判決如主文。
中    華    民    國  九十八  年    三    月   十九   日
                      最高法院民事第五庭
                          審判長法官  劉  延  村
                                法官  許  澍  林
                                法官  黃  秀  得
                                法官  許  正  順
                                法官  魏  大  喨
      本件正本證明與原本無異
                                      書  記  官
中    華    民    國  九十八  年    三    月  三十一  日
                                                      Ｑ


司法院資訊處製作；財團法人民間司法改革基金會備份。
